【裁判字號】    90,上易,788
【裁判日期】    900216
【裁判案由】    偽造文書
【裁判全文】
臺灣高等法院臺中分院刑事判決                  民國九十年度上易字第七八八號
    上  訴  人  臺灣臺中地方法院檢察署檢察官
    被      告  丙○○
                甲○○
    共     同
    選任辯護人  林春榮
右上訴人因被告等偽造文書案件，不服臺灣臺中地方法院中華民國九十年二月十六日
第一審判決（民國八十九年度易字第一四六八號，起訴案號：臺灣臺中地方法院檢察
署民國八十八年度偵續二字第六號），提起上訴，本院判決如左：
    主      文
原判決撤銷，發回臺灣臺中地方法院。
    理      由
一、原審以本件被告丙○○明、甲○○被訴偽造文書一案，緣告訴人乙○○等六十二
    人爭執：渠等原係系爭土地之地上權人，被告二人於上開時、地向系爭土地所有
    權人林守直等買受系爭土地，所訂立買賣契約中約定之買賣價金較低，然向稅捐
    單位申報土地增值稅及向地政機關申辦上開土地所有權移轉事宜時，竟偽將價金
    提高，被告以上開價金通知告訴人等行使優先承買權，惟告訴人等因該高額價金
    ，致使不敢行使優先承買權，因認被告二人使承辦之地政機關公務人員將該不實
    之土地移轉原因發生日期（即買賣過戶情事）及買賣價金登載在土地登記簿上，
    認被告二人涉犯刑法第二百十四條使公務員登載不實罪嫌，而於八十六年十月三
    日提出告訴，有該告訴狀一紙在卷可憑。然被告二人上開涉犯之使公務員登載不
    實之行為係使地政機關之公務員為不實價金之登載，而對於告訴人等優先承買權
    人之優先承買權利有所侵害者，乃係價金之通知。是縱被告二人對告訴人等所為
    之價金通知是否與真實的價金不同，亦與本件被告二人上開使公務員登載土地移
    轉原因發生日期及買賣價金登載之行為，是否使公務員登載不實無涉。是告訴人
    之優先承買權雖因被告等向稅捐單位申報土地增值稅及向地政機關申辦上開土地
    所有權移轉時，所陳報之買賣價金及買賣關係縱生影響，然究與被告等使公務員
    登載之行為並無直接受害，告訴人等實非刑事訴訟法第二百三十二條所謂之被害
    人，是渠等雖以告訴人自居而提出本件告訴，然其性質應係告發，而非告訴。告
    訴人等於八十六年十月三日所提出之告發，業經臺灣臺中地方法院檢察署檢察官
    於八十七年二月十六日以八十六年度偵字第二○六八七號不起訴處分，因告訴人
    等實際上僅為告發人，該不起訴處分應於檢察官不起訴處分時即確定。渠等雖於
    八十七年三月十六日提起再議，並經臺灣高等法院臺中分院檢察署檢察長誤認再
    議為有理由發回續行偵查，仍不影響已確定不起訴處分之效力。是本件既於不起
    訴處分確定後，並無發現新事實或新證據，對於同一案件再行起訴，自應為不受
    理之判決（原審判決書如附件），固非無見。惟按一侵害社會法益之犯罪，若是
    實為或兼具侵害個人法益之性質者，各該法益直接受侵害之個人，仍不失為犯罪
    之被害人，實務上舉凡公共危險罪之受損害個人，偽造有價證券因善意受讓而受
    損害之人（見最高法院七十三年台上字第四八一七號判例），使公務員登載不實
    罪之受損害個人（見司法院七十年十月二十八日（七○）廳刑字第一一○四號函
    ）等，皆屬直接被害人，自得提出告訴以促使檢察官發動偵查犯罪，如此自被害
    人之保護必要性而言，自較為周到。
二、本件檢察官上訴意旨略以：按明知為不實之事項，而使公務員登載於職務上所掌
    之公文書，足以生損害於公眾或他人者，處三年以下有期徒刑、拘役或五百元以
    下罰金。刑法第二百十四條定有明文。又行使第二百十四條之文書者，依使登載
    不實事項之規定處斷，同法第二百十六條亦定有明文。而刑法上偽造文書罪，所
    謂足以生損害於公眾或他人，以有損害之虞為已足，不以實際發生損害為必要。
    最高法院著有四十七年台上字第一九三號判例可稽。本件，被告二人明知其向日
    本地主購買之價金僅新台幣一百零四萬元及加付日幣一千萬元，為取得日本地主
    所有系爭三十六筆土地之所有權，竟刻意灌水提高買賣價金為新台幣一億一千一
    百四十一萬九千三百五十元（折合每平方公尺新台幣六○五○○元），除以存證
    信函或聲請法院裁定公示送達，而將該不實購買價格通知告訴人等基地優先購買
    權人外，並將該存證信函及送達回執暨法院公示送達裁定等資料作為申請辦理系
    爭三十六筆土地所有權移轉登記之土地登記申請書之附件，據以辦理該三十六筆
    土地所有移轉登記，經地政機關台中縣霧峰地政事務所准予登記，而登載於職務
    上所掌管之公文書即土地登記簿及土地所有權狀，被告二人嗣後並將該土地所有
    權狀持之行使辦理系爭三十六筆土地之分割、合併及抵押權設定登記。此為兩造
    不爭之事實，從被告所為行使公務員登載不實文書罪之行為過程觀之，其對告訴
    人等人足以生損害之部分，當非僅止於以存證信函為不實之價金通知部分而已，
    尚包括申請辦理系爭三十六筆土地之所有權移轉登記手續部分，蓋前者之不實價
    金通知係以形式上催告告訴人等基地承租優先購買權人行使優先購買權，卻實質
    上妨害告訴人等基地承租優先購買權人購買之意願，後者係不實內容之文件，冒
    充告訴人等基地承租優先購買權人已放棄優先購買權，達到其辦理土地所有權移
    轉登記之目的，而產生剝奪告訴人等基地承租優先購買權人之優先購買權，故兩
    者均足以生損害於告訴人，只是前者是侵害之初階段，後者是侵害之最後階段，
    且其損害程度加重而已，而依上開判例意旨所示，所謂足以生損害於公眾或他人
    ，以有損害之虞為已足，不以實際發生損害為必要。故告訴人等亦為被告二人所
    為犯罪行為之直接被害人，並非僅係其他因犯罪間接或附帶受害之人，乃原判決
    未查明上情，遽認告訴人被侵害者僅前者之價金通知部分，而不包括後者之聲請
    辦理所有權移轉登記部分，而認為告訴人等並非本件犯罪之直接被害人，其告訴
    僅屬告發性質，不得聲請再議云云，其認事用法，不無違誤等情。依前開說明，
    尚非無據。卷查，原判決並未審酌告訴人乙○○等人係先受被告二人不實之高價
    買賣金額催告行使優先購買權而怯於高價無法承購放棄購買權，再以此不實催告
    內容作為辦理所有權移轉登記之依據，以審認告訴人等是否係直接害人，遽認告
    訴人等並非被害人，其所提告訴性質應屬告發而非告訴，而為公訴不受理之諭知
    ，尚有未洽，檢察官之上訴為有理由，應由本院將原判決撤銷。又原判決諭知不
    受理僅為程序判決，為兼顧被告之審級利益，爰將本件發回原審法院，更為審理
    ，並不經言詞辯論為之。
三、據上論斷，應依刑事訴訟法第三百六十九條第一項但書、第三百七十二條，判決
    如主文。
中      華      民      國      九十一     年     三      月   二十九   日
                                臺灣高等法院臺中分院刑事第一庭
                                      審判長法  官  陳  紀  綱
   法  官  陳  登  源
                                            法  官  蕭  錦  鍾
右正本證明與原本無異。
不得上訴。
                                            書記官  魏  維  廷
中      華      民      國      九十一     年     四      月     一     日
                                                                        Ｒ
臺灣臺中地方法院刑事判決                        八十九年度易字第一四六八號
    公  訴  人  臺灣臺中地方法院檢察署檢察官
    被      告  丙○○  男  六十五歲（民國○○○年○○月○○日生）
                        住台中市○區○○路五十三巷一弄三號
                        居台中市○○○○街三五四號三樓
                        身分證統一編號：Ｂ一八六一四四三號
                甲○○  男  六十九歲（民國○○年○月○日生）
                        住台中縣烏日鄉○○路○段一七○號
                        身分證統一編號：Ｂ一二五七八八七號
    共     同
    選任辯護人  林春榮律師
右列被告因偽造文書案件，經檢察官提起公訴（八十八年度偵續二字第六號），本院
判決如左：
    主  文
本件公訴不受理。
    理  由
一、公訴意旨略以：被告丙○○明知位於台中縣太平鄉（今太平市○○○路段第六十
    一、六十一之一、六十一之二、一○二、一○二之一至一○二之二十二、一○五
    、一○五之一至一○五之九等地號合計共三十六筆土地（下簡稱系爭土地），係
    其於民國（下同）七十二年八月二十日與李燕參合資，由被告丙○○代表到日本
    東京都與地主林守成、林守藩、林玉枝、林守直四人訂定和解契約書，以被告丙○○與李燕參於六十三年間已支付予上開土地管理人葉作樂律師之新台幣（下同
    ）一百零四萬元，並加付日幣一千萬元為買賣價金。而後並由李燕參依林守成、
    林守藩、林玉枝、林守直四人之授權於七十三年五月十五日與被告丙○○及李燕
    參之子李文騫另訂不動產買賣契約，以被告丙○○與李文騫為買受人；而被告甲○○明知上開土地屬李燕參買得之部分，於七十四年六月二十五日已由其私下向
    李文騫購買而取得所有權。詎被告二人，竟為避免被告丙○○與李燕參二人於七
    十二年八月二十日買受上開土地後，雖有依出賣人林守成、林守藩、林玉枝、林
    守直四人之授權召開協調會處理上開土地承租人乙○○等六十二人依土地法之規
    定享有之優先承買權問題，然並未依土地法之規定以林守成、林守藩、林玉枝、
    林守直出賣上開土地之同一條件催告承租人乙○○等六十二人優先承買手續，而
    影響被告二人辦理上開土地移轉登記取得土地所有權，乃基於共同犯意之聯絡，
    先於七十五年九月間由丙○○以林守成、林守藩、林玉枝、林守直四人之被授權
    人之身分，發出存證信函，自己決意以每平方公尺六千零五十元之價格、總價為
    一億一千一百四十一萬九千三百五十元之不同於林守成、林守藩、林玉枝、林守
    直原先出賣上開土地之條件，通知承租人乙○○等六十二人依法承買，致乙○○
    等六十二位承租人因認價格過高，而未於期限內為優先購買之意思表示承買，被
    告二人乃復以上開土地係林守成、林玉枝、林守直三人於七十六年六月二十七日
    以一億一千一百四十一萬九千三百五十元賣予渠等二人之不實事項，於七十六年
    十月三日向台中縣霧峰地政事務所（下稱霧峰地政事務所）申請辦理上開土地之
    所有權移轉登記，使承辦土地登記之公務員將該不實之土地移轉登記原因發生日
    期（即買賣發生日期）登載於職務上所掌之公文書即土地登記簿上，並於七十六
    年十月十四日登記完竣，事後並據以作成上開土地之土地所有權狀及土地登記簿
    謄本，被告二人虛報土地買賣日期，使承辦土地登記之公務員將之登載在職務上
    所掌管之土地登記簿上，已造成承租人乙○○等人誤認林守成等確係於七十六年
    六月二十七日以上開不實之價格出賣上開土地，而無法得知土地之真正出賣日期
    ，以究明當時之時空條件下的土地可能出賣條件是否與被告丙○○依林守成等之
    授權於七十五年九月間所發出之承買催告信函上所載之承買條件相符，足生損害
    於承租人乙○○等人之優先承買權。嗣後被告丙○○與甲○○復基於共同概括之
    犯意，連續行使上開登載不實之土地所有權狀及土地登記簿謄本，於七十八年三
    月二十五日持太平鄉○○路段第一○二－一○、一○二－一八地號之土地所有權
    狀向霧峰地政事務所辦理合併登記及分割登記。並自八十六年三月十八日起，以
    登載不實之土地登記簿謄本為證物，先後對現居在台中縣太平鄉○○路段第一○
    二、一○二之八、一○二之十六、一○五、一○五之一至一○五之八等地號上之
    現有住戶向本院提起拆屋還地之民事訴訟，足生損害於乙○○等承租人等語，因
    認被告二人涉犯刑法第二百十六條、第二百十四條之行使公務員登載不實之文書
    罪嫌。
二、按曾為不起訴處分，而違背第二百六十條之定再行起訴者，應諭知不受理之判決
    ，刑事訴訟法第三百零三條第四款定有明文；又所謂被害人係指因犯罪行為直接
    受害之人而言，至其他因犯罪間接或附帶受害之人，在民事上雖不失有請求賠償
    損害之權，但既非因犯罪直接受其侵害，即不得認為係刑事訴訟法第二百三十二
    條之被害人，最高法院七十年台上字第六八五九號判例可資參照；另因告發而開
    始進行偵查之刑事案件，並無得為聲請再議之人，一經檢察官為不起訴處分後，
    其處分即屬確定，雖上級法院檢察長本於監督權之作用，仍得復令偵查，但非有
    刑事訴訟法第二百六十條所定之可以再行起訴之新事實、新證據或再審原因，不
    得對同一案件再行起訴，最高法院二十七年度上字第二○四五號判例可資參照。
三、經查：本件被告丙○○、甲○○被訴偽造文書一案，緣告訴人乙○○等六十二人
    （如附表所示）爭執：渠等原係系爭土地之地上權人，被告二人於上開時、地向
    系爭土地所有權人林守直等買受系爭土地，所訂立買賣契約中約定之買賣價金較
    低，然向稅捐單位申報土地增值稅及向地政機關申辦上開土地所有權移轉事宜時
    ，竟偽將價金提高，被告以上開價金通知告訴人等行使優先承買權，惟告訴人等
    因該高額價金，致使不敢行使優先承買權，因認被告二人使承辦之地政機關公務
    人員將該不實之土地移轉原因發生日期（即買賣過戶情事）及買賣價金登載在土
    地登記簿上，認被告二人涉犯刑法第二百十四條使公務員登載不實罪嫌，而於八
    十六年十月三日提出告訴，有該告訴狀一紙在卷可憑。然被告二人上開涉犯之使
    公務員登載不實之行為係使地政機關之公務員為不實價金之登載，而對於告訴人
    等優先承買權人之優先承買權利有所侵害者，乃係價金之通知。是縱被告二人對
    告訴人等所為之價金通知是否與真實的價金不同，亦與本件被告二人上開使公務
    員登載土地移轉原因發生日期及買賣價金登載之行為，是否使公務員登載不實無
    涉。是告訴人之優先承買權雖因被告等向稅捐單位申報土地增值稅及向地政機關
    申辦上開土地所有權移轉時，所陳報之買賣價金及買賣關係縱生影響，然究與被
    告等使公務員登載之行為並無直接受害，告訴人等實非刑事訴訟法第二百三十二
    條所謂之被害人，是渠等雖以告訴人自居而提出本件告訴，然其性質應係告發，
    而非告訴。告訴人等於八十六年十月三日所提出之告發，業經台灣台中地方法院
    檢察署檢察官於八十七年二月十六日以八十六年度偵字第二○六八七號不起訴處
    分，因告訴人等實際上僅為告發人，該不起訴處分應於檢察官不起訴處分時即確
    定。渠等雖於八十七年三月十六日提起再議，並經台灣高等法院台中分院檢察署
    檢察長誤認再議為有理由發回續行偵查，仍不影響已確定不起訴處分之效力。是
    本件既於不起訴處分確定後，並無發現新事實或新證據，對於同一案件再行起訴
    ，揆諸前揭法條及判例意旨，自應為不受理之判決。
據上論斷，應依刑事訴訟法第三百零三條第二款，判決如主文。
中      華      民      國    九十      年      二      月     十六     日
                              臺灣臺中地方法院刑事第六庭
                                    法  官  劉  麗  瑛
右正本證明與原本無異。
如不服本判決，應於收受送達之日起十日內向本院提出上訴狀（須附繕本），上訴於
台灣高等法院台中分院。
                                    書記官
中      華      民      國    九十      年      二      月     十六     日


司法院資訊處製作；財團法人民間司法改革基金會備份。
